【裁判字號】    97,家上,83
【裁判日期】    980407
【裁判案由】    離婚
【裁判全文】
臺灣高等法院民事判決                  97年度家上字第83號
上  訴  人  甲○○
訴訟代理人  蔡宏修律師
複  代理人  林禮模律師
被  上訴人  乙○○
訴訟代理人  朱立鈴律師
上列當事人間請求離婚事件，上訴人對於中華民國97年1月29日
臺灣士林地方法院95年度婚字第414號第一審判決提起上訴，本
院於98年3月31日言詞辯論終結，判決如下：
    主      文
上訴駁回。
第二審訴訟費用由上訴人負擔。
    事實及理由
一、被上訴人主張：兩造於民國65年3月28日結婚，育有子女胡
    致中、胡婕美（現均已成年），為使子女順利入學，伊乃搬
    至台北市○○○路○段134巷8號3樓租屋居住，並辭去工作，
    但上訴人當時任上尉，月薪約15,000元，扣除房租4,500元
    後，僅餘約1萬元，致經濟拮据，上訴人卻歸咎伊，對伊惡
    言惡語。而伊於72年2月16日農曆年間，因至婆家幫忙多日
    後返家，甚感既累又睏，要求儘早洗澡休息，詎上訴人要求
    行房，遭伊拒絕後，竟辱罵毆打伊，致伊受有左眼眶挫傷併
    瘀血，左眼瞼及後枕骨部挫傷併血腫塊、左上臂扭傷併瘀血
    、疑似腦震盪等傷害，伊本有訴究及離婚之意，惟伊父以子
    女均幼需完整家庭，勸伊忍耐始作罷。迨於83年8月中旬，
    伊經父親鼓勵及支援，貸款購買坐落台北市○○區○○路79
    號6樓國宅，伊除白天工作，晚上協助子女完成家庭作業外
    ，另兼做電子零件賺取外快，常至半夜始得休息，節儉以應
    付子女教育費及400萬元房貸。惟上訴人總質疑伊用錢不當
    ，常以「他媽的」、「笨」、「蠢」、「沒見過世面」等詞
    辱罵伊，並將子女表現未及其理想而歸責於伊之「種不好」
    、「血緣不好」，倘伊有反駁，即慘遭痛毆。兩造於83年8
    月底，因管教子女問題發生爭執，上訴人竟邊毆打伊頭部、
    臉部及胸背部等處，邊叫：「打死妳！打死妳！我打死妳」
    ，伊趁隙逃出家門，旋至內湖綜合醫院就醫驗傷，並提出傷
    害告訴，後經人居中協議，陪同上訴人前往岳家道歉，保證
    日後一定善待伊，伊念及父親之教誨及婆婆之勸告，為維護
    家庭完整，乃撤回告訴。迨子女稍懂人事，因不忍伊常遭上
    訴人毆打，曾多次試行勸阻，上訴人未予改善，更惱羞成怒
    ，分別將子女趕出家門，伊為迴護子女返家相聚，復多次遭
    其辱罵、毆打，甚至其於不順意時，即將大門或房門反鎖，
    禁止伊入房睡覺。伊於92年農曆年前，曾電請女兒胡婕美早
    幾日返家幫忙打掃，上訴人知悉後，即以熱水潑灑及垃圾桶
    蓋丟擲伊，並揚言「女兒回來，我就出去」，胡婕美遂未返
    家團聚。又伊於95年5月20日晚上外出與娘家弟妹聚餐，至
    晚間10時許返家，上訴人竟將大門反鎖，對伊按門鈴、拍打
    鐵門，均置之不理，當伊將手指伸入縫隙以撥開大門暗鎖時
    ，竟遭上訴人推開大門而夾住手指，經伊痛苦大叫後，上訴
    人始肯開門讓伊進入，並罵「笨」、「蠢」，隔二日後，伊
    上班時，始憶起前日將鑰匙插在大門未予拔取，欲向上訴人
    索回鑰匙時，其不但不予歸還，並說「妳走呀，妳怎麼還不
    走，走了就不用再回來了」等語，伊心痛之餘，自此離家，
    上訴人為斷絕伊生計，竟於95年9月間打電話予伊任職之補
    習班投資人彭一修，恫嚇不得再任用伊，否則將對其及補習
    班不利，伊因而離職。上訴人對伊無情無義，且恩斷義絕，
    伊實難再與其共續夫妻之緣。爰依民法第民法第1052條第1
    項第3款或第2項規定，請求准判離婚等語。
二、上訴人則以：伊於83年秋解甲，胡婕美就讀高中準備大考之
    際，被上訴人不告而別，滯留娘家，並狀告伊傷害，胡婕美
    亦曾多次勸導被上訴人回家團聚，惟上訴人置之不理，經岳
    父多次電話勸解，並邀伊至岳家飲宴為由，而偕被上訴人回
    家。嗣伊發生車禍，加上糖尿病在身無法工作，偶而身體不
    適、心情不佳，確實有對被上訴人嚷嚷，惟絕無毆打被上訴
    人，被上訴人所述之傷勢為兩造爭執推擠，其撞到椅背、桌
    腳、倒地等所致。伊亦無常辱罵、毆打被上訴人致不堪同居
    之虐待，當時伊等住在基隆，子女在台北就業、求學，就近
    租屋而居，亦常返家團聚，自無伊將子女逐出家門等情。而
    伊向來極重視子女禮儀教育，91年7月間適逢盛暑，伊在家
    衣著簡單，胡婕美突攜男友劉國斌回家，伊見狀即進房更衣
    ，再返客廳，然胡婕美與劉國斌已躲入房間，伊叩門相應不
    理，待打開房門，見兩人相擁，衣衫不整有失觀瞻，乃加以
    質問，兩人便衝出房門呼求被上訴人，被上訴人蓄意袒護而
    與伊周旋，伊遂回房未予理會，被上訴人送出兩人，亦相安
    無事。又被上訴人於95年5月20日晚間返家，因未帶鑰匙，
    企圖以手撥開門鎖，伊在客廳聽到有異聲，乃趨前開門，據
    說夾到被上訴人指尖，經伊質之何以不按門鈴及打手機，用
    手豈能扳開等語，其則啞口。嗣被上訴人於95年5月22日10
    時許，藉詞挑釁及打伊，伊乃閉門不予理會，後聽到被上訴
    人收拾東西，始匆忙出房門奪下部分財物，被上訴人竟恐嚇
    要伊好看，有家歸不得等語，並於中午離家上班，迄今未再
    返家。再者，伊負擔貸款購置內湖、基隆、南港房屋，並登
    記被上訴人名下，且於94年7月16日將所有積蓄約700餘萬元
    交由被上訴人掌管，被上訴人亦積極規劃換屋事宜，多次鼓
    吹而索款投資股市，然出售獲利後均未返還，而94年間出售
    基隆市○○區○○街92號5樓房產所得250萬元，被上訴人存
    入其郵局帳戶。另於94年購置台北市○○區○○路199 巷7
    號5樓兩造現住處，伊應被上訴人要求出資400餘萬元及裝潢
    費用數十萬元，約明該屋登記於伊名下，惟該屋當時登記所
    有人為訴外人郭麗玲，且該屋屬國宅，1年後始得轉售登記
    ，故藉以設定抵押權600萬元，但被上訴人未經伊同意，即
    於95年10月15日將該屋再轉讓與訴外人郭鍾未霞，企圖鯨吞
    所有。以被上訴人就業20餘年，從未擔任主管要職，薪資甚
    微，倘無伊之貢獻，其無法擁有房屋、存款、轎車、股票、
    壽險、金飾等財產，惟被上訴人卻於95年6月1日私自提領上
    開250萬元，顯係捲款潛逃，伊損害估計約千萬元。至伊於
    95年8月底電話聯絡彭一修，始知被上訴人已離職，雙方相
    談甚歡，彭一修並好意欲藉9月初與被上訴人見面時勸其返
    家，伊絕無恐嚇或斷其生路，更無其所指外遇生女等語為辯
    。
三、原審判准兩造離婚，上訴人提起上訴，聲明：
    (一)原判決廢棄。
    (二)被上訴人在第一審之訴駁回。
    被上訴人則答辯聲明：上訴駁回。
四、查兩造於65年3月28日結婚，現婚姻關係存續中，並育子女
    胡致中、胡婕美（現均已成年），被上訴人於95年5月22日
    搬離台北市○○區○○路199巷7號5樓兩造住處，迄未再返
    家，被上訴人並於95年6月1日自其郵局帳戶提領250萬元等
    情，有戶籍謄本可稽（見原審卷第11、12頁），並為兩造所
    不爭執（見原審卷第107頁，本院卷第2宗第10頁反面、第43
    頁正面，97年9月19日、98年1月16日準備程序筆錄），應堪
    信實。
五、按婚姻以夫妻之共同生活為目的，夫妻應以誠摯相愛為基礎
    ，相互尊重、忍讓與諒解，共同建立和諧美滿幸福之家庭，
    非有足以破壞共同生活或難以維持婚姻之重大事由，夫妻之
    一方固不得任意訴請離婚；惟若夫妻之誠摯相愛基礎動搖，
    彼此難以容忍、諒解，無從繼續保持共同生活之圓滿、安全
    及幸福，而生婚姻之破綻，夫妻之一方即非不得依民法第
    1052條第2項規定請求離婚。關於「難以維持婚姻之重大事
    由」，係以婚姻是否已生破綻而無回復之希望為其判斷之標
    準。而婚姻是否已生破綻無回復之希望，則應依客觀之標準
    ，即難以維持婚姻之事實，是否已達於倘處於同一境況，任
    何人均將喪失維持婚姻意欲之程度而定。至於同條項但書所
    規定「難以維持婚姻之重大事由應由夫妻之一方負責者，僅
    他方得請求離婚」，乃因如肯定有責配偶之離婚請求，無異
    承認恣意離婚，破壞婚姻秩序，且有背於道義，尤其違反自
    己清白（clean hands）之法理，有欠公允，同時亦與國民
    之法感情及倫理觀念不合，因而採消極破綻主義。倘該重大
    事由，夫妻雙方均須負責時，應比較衡量雙方之有責程度，
    僅責任較輕之一方得向責任較重之他方請求離婚，如有責程
    度相同時，雙方均得請求離婚，始符合民法第1052條第2項
    規定之立法本旨。最高法院90年度台上字第1639號、第2215
    號、94年度台上字第115號、第2059號判決要旨，及同院95
    年4月4日95年度第5次民事庭決議參照。經查：
    (一)被上訴人主張上訴人常對其辱罵、毆打等語，業據提出全
      民醫院於72年2月18日開立內載「病名：(一)左眼眶挫傷併
      瘀血。(二)左瞼及後枕骨部挫傷併血腫塊。(三)左上臂扭傷併
      瘀血。(四)疑似腦震盪。」、「醫師囑言：據述患者係被其
      夫毆打成傷。」等字之診斷證明書、原法院83年度易字第
      3504號傷害案件（下稱另案傷害案件）刑事判決為證（見
      原審卷第13、141、142頁），並聲請傳訊證人胡致中、胡
      婕美、劉國斌為證。依原審調閱另案傷害案件刑事全卷查
      核結果，被上訴人於83年8月30日確因左眼眼瞼瘀血就診
      ，並於83年9月2日複診，內湖綜合醫院83年9月2日診斷證
      明書可稽（見本院卷第1宗第38頁，外放另案傷害案件偵
      查卷影本第5頁），而上訴人於83年11月9日在該案偵訊時
      亦自陳兩造於83年8月30日因子女之事而發生爭吵、口角
      ，其有將被上訴人衣服撕破，因被上訴人拿刀，其要奪刀
      ，可能之中有所受傷，兩造常有吵架等語（見同上偵查卷
      影本第11、12頁反面）。嗣被上訴人以兩造因胡致中管教
      問題，發生爭執，其遭上訴人毆傷，因上訴人有悔意，且
      已道歉，願撤回告訴等語，原法院刑事庭乃判決公訴不受
      理（見同上刑事卷第17、22頁）。復經證人胡致中於96年
      11月7日在原審證稱：「（問：父親會不會打母親？會不
      會羞辱母親？）我國中及高中時，那時還不知為何事，有
      看到母親有瘀青，正確部位不記得，我覺得錯是在我，他
      們會爭吵是我不爭氣，我覺得這家會變成這樣我要負一半
      責任。他們吵架一定會有羞辱。（問：曾經聽過爸爸罵媽
      笨、種不好、血緣不好……？）有。……（被告問：母親
      有無羞辱過我？）有，兩造講的話都差不多，罵人的話一
      模一樣。（被告問：你母親有無吵不過時經常打我？）就
      我看到的是父親先動手，我沒辦法區別母親是打父親，還
      是防衛自己。」等語（見原審卷第173、174頁）。又經證
      人胡婕美於96年11月7日在原審所述：「（問：在家中有
      無看過父母他們爭吵？）國中以前有看過，看到有人（應
      指上訴人）挑毛病，母親有時會不服，言語上反駁，父親
      就會用手打耳光及攻擊頭臉部位，會瘀青有傷口，國中以
      後91年夏天我帶朋友（即劉國斌）回家那次，父親衣著不
      整在客廳，我帶朋友回去，父親跑出來撞門，父親本來要
      打我，但看到母親及劉先生兩人擋在我前面，父親就打母
      親耳光說你教出來的好女兒。……從國中開始會開始阻止
      父親打母親，阻止後父親會說我們三人聯手欺負他。（問
      ：父親會不會罵母親笨、血緣不好、種不好及三字經？）
      有。印象深刻在國中時，小時父親會動手，我們長大後會
      阻止時他會用言語羞辱母親，會說母親學歷不夠高，大學
      以後他就會罵三字經。」等語（見原審卷第174-176頁）
      ，參以證人劉國斌於96年8月8日在原審結稱：其於91、92
      年與胡婕美交往，交往不到1年分手，只有去過胡婕美家1
      次，當天去兩造均在場，其等去一開門，上訴人只穿一條
      內褲，沒穿上衣坐在客廳，胡婕美帶其到房間裡，後來聽
      到客廳有爭吵聲，胡婕美先出去，其跟著出去，有看到上
      訴人作勢要打胡婕美及被上訴人，其過去阻擋，嗣胡婕美
      勸被上訴人，因當時氣氛很不好，其即跟胡婕美離開等情
      （見原審卷第159-161頁）。足徵上訴人常以貶低人格尊
      嚴之言語羞辱被上訴人，而被上訴人前揭傷勢，亦係因與
      上訴人發生口角、肢體衝突，遭上訴人掌摑、毆打所致，
      甚且上訴人不管家有訪客，對於胡婕美不合其標準之行為
      ，除責怪被上訴人外，並當場欲毆打胡婕美，掌摑被上訴
      人，讓被上訴人母女顏面掃地。上訴人所辯其未羞辱、毆
      打被上訴人，被上訴人係自行撞到椅背、桌角致受傷云云
      ，固難採信，惟上訴人於另案傷害案件偵訊時供述因被上
      訴人於83年8月30日拿刀欲殺其，其乃奪刀而生傷害等語
      ，被上訴人則自承兩造常爭執，其於上揭時、地有去廚房
      拿菜刀等語（見上開偵查卷影本第12頁正面），佐以胡致
      中、胡婕美前揭證詞，及上訴人迄未提出因遭被上訴人毆
      傷而就醫治療之診斷證明書為憑，應認兩造常因細故而發
      生爭吵，相互羞辱對方，但上訴人毆打被上訴人之情況較
      多，且對被上訴人之頭部要害先攻擊，被上訴人之體型較
      嬌小，縱有反擊，亦不會造成體型較高大且曾為職業軍人
      之上訴人受有重大傷害。
    (二)被上訴人主張其於95年5月22日離家後，上訴人曾以電話
      方式聯絡任職之毅成文理補習班老闆彭一修，恐嚇不要繼
      續僱用其，否則會對補習班不利，其乃至警局備案，並離
      職等語，雖為上訴人所否認，惟據臺北市政府警察局內湖
      分局於96年12月6日以北市警內分刑字第09633025000號函
      附之員警工作記錄簿，內載被上訴人確於95年9月2日下午
      9時20分至該分局為同上內容之備案等字（見原審卷第181
      -183頁，本院卷第1宗第39、40頁），且經證人彭一修於
      96年10月4日在原審結稱：「（問：原告是你公司員工？
      是何公司？）我開國中補習班，原告是我原工作會計及帶
      安親班小朋友，是95年3月的時候，去年9月原告就沒做了
      ，因為我接到她先生電話，原告就自己辭職，她先生說原
      告是不是在我這裡上班，原告小孩是我國中同學，他說是
      兒子的爸爸，他口氣不是很好，問我原告是不是在我那上
      班，若還讓他上班會對我補習班不利，我打電話給原告，
      他一個星期就辭職了，打電話來時是9月，我當時沒問打
      電話來的原因為何，我當時認為原告已離開應該沒有什麼
      事了，原告有幫我去備案，我沒有報警，後來也沒有人在
      打來或找上門來。（原告問：證人說之前有些事是何事？
      ）有天原告很早來，我問他原告說是睡在我補習班，他平
      常也心情不是很好，我隱約知道他家中的事，原告妹妹也
      是我國中老師，我有問他妹妹，有告訴我一些是要我不要
      管那麼多。原告沒跟我說很清楚，我有聽過他曾經被打過
      ，記得應該是5月底時他睡在補習班。」等語（見原審卷
      第167頁），堪信被上訴人此部分之主張，為可採信。上
      訴人空言否認，不足以採。堪認上訴人於95年5月22日被
      上訴人離家後，不但未深思如何改善言行以挽救婚姻，反
      而以打壓方式，不讓上訴人在外工作生存，實屬非是。
    (三)上訴人雖抗辯被上訴人就業20餘年，薪資甚微，無法擁有
      房產，均由其負擔貸款購置內湖、基隆、南港房屋，並登
      記被上訴人名下，且於94年7月16日將所有積蓄約700餘萬
      元交由被上訴人掌管，被上訴人即索款投資股市，但出售
      獲利後均未返還，而出售基隆房產所得250萬元，被上訴
      人亦存入其郵局帳戶，另其於94年應被上訴人要求出資購
      置南港國宅及支付裝潢費，約明該屋應登記在其名下，詎
      被上訴人竟將之設定抵押權，且於95年10月15日將該屋再
      轉讓與郭鍾未霞，又被上訴人於95年5月22日離家時，將
      家中及銀行保險箱內值錢金飾全部取走，並於95年6月1日
      至郵局提領上開250萬元，顯係捲款潛逃，涉有侵占罪嫌
      ，被上訴人應與其結算夫妻剩餘財產等語（見本院卷第1
      宗第55-57頁），固據提出財務移交清冊、上訴人台灣銀
      行存摺、華泰商業銀行存單存款歸戶資料查詢表、郵政定
      期儲金存單、內湖文德郵局儲金簿、國防部主計局同袍儲
      蓄會存單、存摺、華泰商業銀行股份有限公司年現金股利
      通知書、郵政定期儲金對帳單、華泰商業銀行收入傳票、
      麗居裝潢有限公司請款單及土地、建物登記謄本影本等件
      為證（見原審卷第115-132頁）。被上訴人除自認上訴人
      以國軍購屋貸款優惠利率購置內湖房地，其於95年6月1日
      提領郵局帳戶存款250萬元外，餘皆否認，並提出上海商
      業儲蓄銀行帳戶、華南商業銀行活期儲蓄存款存摺、基隆
      二信存摺、郵政存簿儲金簿、財產歸屬資料清單等件以佐
      其並非無工作積蓄（見本院卷第1宗第69-75頁）。而上訴
      人就所指貸款購置基隆、南港房地，被上訴人掌管及提領
      其存款，並索款投資股市，嗣捲款潛逃、侵占財產等節，
      均未舉證以實其說，況上訴人亦不否認基隆房地原即登記
      為被上訴人所有，則買受人將價款250萬元逕匯至被上訴
      人郵局帳戶，並無不合，尤以該筆款項存放在被上訴人郵
      局帳戶多時，倘該款應歸上訴人所得，衡情上訴人應會要
      求被上訴人歸還，上訴人既未曾爭執，尚難認被上訴人出
      售基隆房地所得應歸上訴人所有，是被上訴人提領自己帳
      戶內之250萬元，要無侵占或捲款可言。此外，上訴人復
      未舉證證明其將所謂財務移交清冊上所列存摺、款項、金
      飾等財務交付被上訴人，嗣遭被上訴人領取或據為己有，
      其上開抗辯，殊乏所據。尤以兩造自95年5月22日分居迄
      今已逾6個月以上（民法第1010條第2項規定參照），則上
      訴人前揭所辯，應屬夫妻剩餘財產分配及追索之範疇（民
      法第1030條之1、第1030條之3規定參照）。而依本院自稅
      務電子閘門調取兩造於94年至96年之財產所得調件明細表
      觀之，上訴人於94年度之股利憑單所得為6,881元，含其
      餘利息所得合計329,185元；95年度股利憑單所得為6,990
      元，含其餘利息所得合計305,001元；96年度利息所得合
      計312,996元；另於95年度起有投資之財產總額305,100元
      （見本院卷第1宗第77-83頁）。至被上訴人於94年度股利
      憑單、利息、薪資及財產交易所得合計362,749元；95年
      度薪資、利息、獎金、股利憑單所得合計209,804元，於
      95年起有1998年份汽車（無殘價）及投資之財產總額8萬
      元；96年度所得則有409,541元（見本院卷第1宗第84-92
      頁）。觀之上訴人之財務移交清冊記載其存款多為定期存
      款，以兩造所得利息相較，上訴人之所得約為被上訴人之
      7.5倍，換算利率結果，上訴人之存款應有不少。惟經本
      院先後於97年9月19日、98年1月16日諭知上訴人及其訴訟
      代理人（見本院卷第2宗第11頁反面、第43頁反面），以
      其上訴聲明僅為廢棄原判決，駁回被上訴人離婚之訴，本
      院無從為兩造剩餘財產分配之判斷，應追加反訴離婚及合
      併提起分配剩餘財產之訴（民事訴訟法第572條第1、3項
      規定參照），終經上訴人訴訟代理人於98年2月23日陳述
      無追加聲明或反訴等語明確，上訴人並陳明：「對造在九
      十四年將不動產賣掉，得款自己挪為己用，現在如果要分
      配剩餘財產，還要把我的財產拿出來分，這樣不公平。」
      等語（見本院卷第2宗第74頁正面）。是上訴人所辯被上
      訴人應會同結算夫妻財產分配云云，本院於本件單純之離
      婚訴訟，即無從審究，附此敘明。
    (四)至被上訴人所稱上訴人外遇生女一節，係聽聞丙○○律師
      所轉述，業據證人丙○○於97年9月19日在本院結稱：「
      （問：證人有無告知被上訴人說上訴人有外遇，並生有一
      女，該女已達8、9歲？）有講這個事情，我是根據上訴人
      的繼父侯超文所講，被上訴人有跟侯超文確認，我問侯超
      文怎會知道此事，他說是上訴人的媽媽所講，上訴人的媽
      媽說是上訴人講的，上訴人的媽媽於九十七年四月九日死
      亡。我在另案是侯超文的訴訟代理人。」、「（上訴人：
      多重轉述，而且推到死人身上，證人所言不實。）上訴人
      的媽媽今年才剛過世，這種事情他為何不在身前問他媽媽
      。」等語（見本院卷第2宗第11頁正面）。可見被上訴人
      此部分之主張乃聽聞自丙○○之多手轉述，既無法舉證以
      實其說，自屬傳聞證據，難為不利於上訴人之認定，惟丙
      ○○律師於另案傷害案件曾為上訴人之辯護人（見該案刑
      事卷第12頁），被上訴人係信任上訴人家族所委任之律師
      所言，未經求證，即於原審為是項主張，但被上訴人既已
      表明不再主張之，應無故意誣指以傷害上訴人名譽之故意
      ，上訴人再為抗辯，洵無必要。另被上訴人所稱上訴人於
      95年5月20日反鎖大門，致其無法返家，並趁其於撥弄門
      鎖之際，故意以門夾傷其手指一節，已據上訴人否認有故
      意造成傷害為辯，被上訴人雖舉證人胡致中為證，惟胡致
      中僅能證明被上訴人以電話轉述手指被壓傷之事，尚無法
      證明上訴人故意傷害之事實，此外，被上訴人復未再舉證
      以實其說，此部分之主張，要無可採。
    (五)綜上，兩造常因細故而發生爭吵，相互羞辱、打架，但被
      上訴人遭上訴人毆打成傷之次數較多且嚴重；而被上訴人
      於95年5月22日未經上訴人同意即離家，造成兩造長期分
      居狀態，亦有非是。另上訴人於被上訴人離家後，竟向彭
      一修恐嚇不得繼續僱用被上訴人，企圖中斷被上訴人之經
      濟來源，以打壓被上訴人，不但無法改善兩造之婚姻關係
      ，更造成難以彌補之裂痕與傷害。又上訴人在意兩造婚後
      取得之財產，藉故指摘被上訴人捲款潛逃、侵占夫妻財產
      ，而不欲將其財產提出與被上訴人分配，實無視被上訴人
      對家庭之貢獻。參以上訴人所述：被上訴人將他所有的財
      產包括國外薪資所得等都交由我來管帳，這樣婚姻就可以
      維持下去等情（見本院卷第2宗第74頁反面），可見上訴
      人未曾深思如何改變兩造之溝通方式，以挽救婚姻，竟將
      婚姻架構在其掌控家中財產及支配被上訴人所得為基礎，
      實無維持婚姻之意願與真心。再者，被上訴人提起本件離
      婚之訴，本即無維持婚姻之意願，而兩造均不願理性溝通
      ，更以婚後30年夫妻間之糾葛互指對方之不是，顯已喪失
      互信基礎，夫妻間應有之互愛、互敬、互諒之珍貴情操，
      其間相互扶持、患難與共之感情均已蕩然無存，更造成子
      女自責之陰影，實難期兩造能繼續維持圓滿、正常之婚姻
      生活。揆諸首揭說明，兩造間感情既已嚴重破壞，理性溝
      通之途已不存在，實難再為共同生活，兩造相互協力保持
      夫妻共同生活之圓滿、安全、幸福之基礎既不存在，已達
      於倘處於同一境況，任何人均將喪失維持婚姻意欲之程度
      ，堪認兩造婚姻已生破綻亦無回復之希望，不論主、客觀
      上，其情形均已構成難以維持婚姻之重大事由。因該重大
      事由，兩造均須負責，經比較衡量兩造之有責程度，上訴
      人之責任較重，則責任較輕之一方即被上訴人自得依民法
      第1052條第2項規定請求離婚。
六、從而，被上訴人依民法第1052條第2項規定請求判准兩造離
    婚，為有理由，應予准許。原審為被上訴人勝訴之判決，並
    無不合。上訴意旨指摘原判決不當，求予廢棄改判，為無理
    由，應予駁回。又上訴人係依民法第1052條第1項第3款、第
    2項規定訴請離婚，雖該二項離婚請求權為不同之訴訟標的
    法律關係，惟其聲明同一，屬訴之重疊合併，本院既准被上
    訴人依前揭規定訴請離婚，依上開說明，自無庸再就被上訴
    人其餘離婚請求權加以審酌；至兩造其餘之攻擊或防禦方法
    及未經援用之證據，經本院斟酌後，認為均不足影響本判決
    之結果，自無逐一詳予論駁之必要，均併此敘明。
七、據上論結，本件上訴為無理由，爰判決如主文。
中    華    民    國    98    年    4     月    7     日
                    民事第十七庭
                        審判長法  官  藍文祥
                              法  官  陳麗芬
                              法  官  張競文
正本係照原本作成。
如不服本判決，應於收受送達後20日內向本院提出上訴書狀，其
未表明上訴理由者，應於提出上訴後20日內向本院補提理由書狀
（均須按他造當事人之人數附繕本）上訴時應提出委任律師或具
有律師資格之人之委任狀；委任有律師資格者，另應附具律師資
格證書及釋明委任人與受任人有民事訴訟法第466條之1第1項但
書或第2項（詳附註）所定關係之釋明文書影本。
中    華    民    國    98    年    4     月    8     日
                              書記官  章大富
附註：
民事訴訟法第466條之1（第1項、第2項）：
對於第二審判決上訴，上訴人應委任律師為訴訟代理人。但上訴
人或其他法定代理人具有律師資格者，不在此限。
上訴人之配偶、三親等內之血親、二親等內之姻親，或上訴人為
法人、中央或地方機關時，其所屬專任人員具有律師資格並經法
院認為適當者，亦得為第三審訴訟代理人。


司法院資訊處製作；財團法人民間司法改革基金會備份。
